【裁判字號】    97,重訴,903
【裁判日期】    980506
【裁判案由】    返還房屋等
【裁判全文】
臺灣臺北地方法院民事判決             97年度重訴字第903號
原      告    國防部總政治作戰局
法定代理人    辛○○
訴訟代理人    黃虹霞律師
複  代理人    丙○○
被      告    己○○○
              戊○○
              庚○○
              乙○○
上四人共同
訴訟代理人    王惠光律師
複代理人      丁○○
被      告    立空調有限公司
              三峰空調服務有限公司
兼上二人共同
法定代理人    甲○○
上列當事人間請求返還房屋等事件，本院於民國九十八年四月八
日言詞辯論終結，判決如下：
    主      文
被告己○○○、戊○○、庚○○、乙○○應自台北市○○區○○
段四小段三二五地號如附圖甲部分面積四十八點八一平方公尺、
乙部分面積十八點二九平方公尺、丙部分面積九十六平方公尺，
面積合計一百六十三點一平方公尺之土地遷出。
被告己○○○、立空調有限公司、三峰空調服務有限公司應連
帶給付原告新台幣壹佰柒拾柒萬參仟元。
被告己○○○、立空調有限公司、三峰空調服務有限公司、甲○○應連帶給付原告新台幣捌拾肆萬柒仟伍佰元。
被告己○○○、甲○○應連帶給付原告新台幣捌萬柒仟零捌拾玖
元。
被告己○○○應自民國九十七年八月十日起至遷離上開土地之日
止，按年給付原告新台幣伍拾萬捌仟零伍拾陸元。
原告其餘之訴駁回。
訴訟費用由被告己○○○、戊○○、庚○○、乙○○連帶負擔十
分之八，被告立空調有限公司、三峰空調服務有限公司、甲○○連帶負擔十分之二。
本判決第一項於原告以新台幣陸佰柒拾玖萬陸仟元為被告己○○○、戊○○、庚○○、乙○○供擔保後，得假執行；但被告己○○○、戊○○、庚○○、乙○○以新台幣貳仟零參拾捌萬捌仟元
為原告預供擔保後，得免為假執行。
本判決第二項於原告以新台幣伍拾玖萬壹仟元為被告己○○○、
立空調有限公司、三峰空調服務有限公司供擔保後，得假執行
；但被告己○○○、立空調有限公司、三峰空調服務有限公司
以新台幣壹佰柒拾柒萬參仟元為原告預供擔保後，得免為假執行
。
本判決第三項於原告以新台幣貳拾捌萬貳仟伍佰元為被告己○○○、立空調有限公司、三峰空調服務有限公司、甲○○供擔保
後，得假執行；但被告己○○○、立空調有限公司、三峰空調
服務有限公司、甲○○以新台幣捌拾肆萬柒仟伍佰元為原告預供
擔保後，得免為假執行。
本判決第四項於原告以新台幣參萬元為被告己○○○及甲○○供
擔保後，得假執行；但被告己○○○及甲○○以新台幣捌萬柒仟
元零捌拾玖元為原告預供擔保後，得免為假執行。
本判決第五項於原告以新台幣壹拾柒萬元為被告己○○○供擔保
後，得假執行；但被告己○○○以新台幣伍拾萬玖仟元為原告預
供擔保後，得免為假執行。
原告其餘假執行之聲請駁回。
    事實及理由
一、本件原告法定代理人於訴訟中變更為辛○○，有國防部98年
    2月3日國人管理字第0980001142號含附卷可查，辛○○業已
    具狀聲明承受訴訟，核無不合，應予准許。
二、原告主張：
（一）坐落在台北市○○區○○段4小段325地號土地（重測前為
      台北市松山區○○○段351-14地號，下稱系爭土地）為中
      華民國所有，原告為管理機關，坐落系爭土地上門牌號碼
      台北市松山區○○○路○段191巷39號房屋（民國80年6月
      23日整編前舊門牌為台北市松山區○○○路611巷39號，
      下稱系爭房屋）為訴外人田齊所興建，於民國54年間經國
      家撥地准有眷無舍官兵即田齊在系爭土地上興建眷舍即系
      爭房屋，依國軍眷村組織及眷舍管理辦法（下稱眷舍管理
      辦法）第73條規定，撥營公地自費建築之房屋一律視為營
      產，於不需使用時應無條件交還。惟田齊於59年間違法登
      記為系爭房屋之所有權人，並於67年間再將系爭房屋轉讓
      與戊○○，因田齊非實際所有權人而未能辦理移轉登記，
      自無土地法第43條規定適用，被告戊○○之配偶即被告己○○○復將系爭房屋出租與被告甲○○、立空調有限公
      司（下稱立公司）、三峰空調服務有限公司（下稱三峰
      公司）作為營業使用。系爭土地及房屋均為中華民國所有
      ，原告為管理機關，原告自得為國家行使民法第767條規
      定之所有物返還請求權，原告與田齊間就系爭土地及房屋
      之使用借貸關係，因田齊死亡，其借貸目的已經完畢，原
      告自得依民法第470條規定請求返還；又田齊違反上開眷
      舍管理辦法第73條第1項規定，將系爭房屋轉讓與被告戊○○、己○○○、庚○○、乙○○使用，違反雙方之使用
      借貸契約，原告亦得依民法第470條第2項規定終止借貸關
      係，被告已無占用系爭房屋及土地之正當權源。被告無權
      占有系爭房屋及系爭土地，原告自得依侵權行為及不當得
      利返還請求權，請求被告連帶賠償92年8月1日起相當於租
      金之不當得利及損害賠償。又系爭房屋係供被告立公司
      、三峰公司等作為營業使用，故其損害賠償及不當得利額
      均不受土地法第97條規定之限制，原告僅按系爭土地之公
      告現值年息10%計算為本件請求。核自92年8月1日起至同
      年11月12日止計新台幣（下同）5,578,426元，應由被告
      己○○○、立公司、三峰公司連帶給付；自95年11月13
      日起至96年12月31日止共2,100,192元，應由被告己○○○、立公司、三峰公司及甲○○連帶給付；自97年1月
      起至被告己○○○、立公司、三峰公司及甲○○遷離系
      爭房屋返還系爭土地之日止，按年給付2,038,750元等情
      。
（二）爰聲明：求為：1、被告甲○○、己○○○、戊○○、庚○○、立公司、三峰公司、乙○○，應自系爭土地上如
      附圖所示編號甲、乙部分建物及丙部分庭院、車庫遷離，
      並將該部分土地返還原告。2、被告己○○○、立公司
      、三峰公司應連帶給付原告5,578,426元；3、被告己○○○、立公司、三峰公司、甲○○應連帶給付原告
      2,100,192元；4、自97年1月1日起至被告己○○○、立
      司、三峰公司、甲○○等遷離系爭房屋及返還系爭土地之
      日止，被告己○○○、立公司、三峰公司、甲○○應按
      年2,038,750元連帶給付原告；5、原告願供擔保，請准宣
      告假執行。
三、被告則以：被告戊○○與己○○○為夫妻關係，被告庚○○
    為兩人之子，被告戊○○於67年6月2日向田齊購買系爭房屋
    及附連系爭房屋之圍牆廚房等，並移轉占有。系爭房屋於54
    年間由國家撥地，准由田齊在系爭土地上興建眷舍及附連圍
    牆廚房，而撥用土地範圍除系爭房屋本身外，尚包括附連圍
    繞之庭院，田齊並登記為系爭房屋之所有權人。國家撥用土
    地供官兵自費在國有土地上自費興建眷舍並由官兵取得系爭
    房屋所有權，並未約定使用期限及使用方式，被告應得使用
    系爭土地至系爭房屋不能使用時為止。原告前已同意田齊在
    系爭土地上興建系爭房屋，應認田齊基於行使地上權之意思
    占用系爭土地，被告庚○○受讓系爭房屋亦以行使地上權意
    思繼續占用系爭土地，依民法第772條準用第769條規定，原
    告應容忍被告庚○○向地政機關聲請登記為地上權人。再者
    ，系爭房屋並非公款興建，自無上開眷舍管理辦法第2條規
    定適用，況依卷附之土地使用權證明書所載，系爭房屋乃「
    列為營管」並非「列為營產」自難認系爭房屋為國家所有。
    又依土地法第37條第1項及第43條規定，地政機關登記之土
    地及建築改良物之所有權登記有絕對效力，原告不得主張其
    為系爭房屋之所有權人。系爭房屋所在之黃埔新村計有五、
    六十戶房屋之原始建物所有人幾已死亡並有轉讓、出租或讓
    售情形，但原告並未以借貸目的不存在收回，可見不能單以
    出租營業使用即將系爭房屋收回等語，資為抗辯。被告甲○○、立公司、三峰公司另抗辯：被告甲○○為立公司及
    三峰公司之負責人，被告甲○○自89年4月1日起向被告庚○○承租系爭房屋，原告前已同意田齊在系爭土地上興建系爭
    房屋，縱認系爭房屋占用系爭土地非基於地上權，然基於占
    有連鎖之法理，被告甲○○、立公司、三峰公司亦有權占
    用系爭土地。系爭房屋復登記為田齊所有，被告甲○○應受
    善意信賴保護等語。並均聲明求為原告之訴及假執行之聲請
    均駁回；被告願供擔保，請准宣告免為假執行。
四、經本院與兩造協商整理爭點，本件之不爭執事項及爭執事項
    如下（本院卷第295頁）：
（一）不爭執事項：
  1、系爭土地為中華民國所有，原告為管理機關。系爭房屋於
     80年6月23日門牌整編前之門牌號碼為台北市松山區○○○
     路611巷39號，經整編後其門牌號碼為台北市松山區○○○
     路3段191巷39號，系爭房屋占用系爭土地如附圖甲（主建
     物）、乙（主建物）、丙（庭院、車庫）部分所示。
  2、54年間經國家撥地准由有眷無舍官兵田齊，在系爭土地上
     興建眷舍即系爭房屋，當時之國有基地管理機關陸軍第一
     營產管理所出具之土地使用權證明書上載明「興建眷舍列
     入營管」，系爭房屋依建築改良物登記簿及臺北市建物登
     記第二類謄本記載，於59年10月20日登記為田齊所有。
  3、被告甲○○為被告立公司、三峰公司之法定代理人，被
     告甲○○自89年4月1日起向被告庚○○承租系爭房屋，被
     告立公司、三峰公司即在系爭房屋營業，迄於97年6月7
     日遷出，被告甲○○於97年8月9日遷出。
  4、被告己○○○、戊○○、庚○○、乙○○現仍居住在系爭
     房屋。
（二）爭執事項：
   1、系爭房屋為國有或為田齊所有？
   2、系爭房屋若為國有，則：
 （1）被告是否為無權占有系爭房屋及系爭土地？
 （2）被告是否因無權占有系爭房屋及土地而享有不當得利或損
      害賠償？如有，其數額為何？
   3、系爭房屋若為田齊所有，則：
 （1）被告戊○○是否取得系爭房屋之所有權？
 （2）被告等是否無權占有系爭土地？
 （3）被告占有系爭土地而享有不當得利？如有，其數額為何？
五、經查：
（一）按所有人對於無權占有或侵奪其所有物者，得請求返還之
      ，對於妨害其所有權者，得請求除去之。有妨害其所有權
      之虞者，得請求防止之，民法第767條定有明文。次按國
      有財產撥給各地國家機關使用，名義上雖仍為國有，實際
      上即為使用機關行使所有人之權利，對於是類財產，向准
      由管領機關起訴，代國家主張所有權人權利（最高法院51
      年臺上字第2680號判例參照）。查系爭土地現地號為台北
      市○○區○○段四小段325地號，重測前為台北市松山區
      下埤頭351-14地號，嗣經重測為台北市松山區○○○○段
      321地號，再經重測為台北市松山區○○○○段325地號，
      又經行政區調整為現在地號，有台北市土地登記簿、土地
      登記第二類謄本及異動索引表為證（本院卷第12頁至第16
      頁、第114頁至第115頁）。系爭土地於54年間之管理機關
      陸軍第一營業管理所，於54年間將系爭土地交付田齊興建
      系爭房屋，應認田齊就系爭房屋占用之系爭土地部分，與
      陸軍第一營產管理所成立民法第464條第1項規定之使用借
      貸契約。再者，陸軍第一營產管理所將系爭土地交付田齊
      興建眷舍即系爭房屋，已出具土地使用權證明書，其上明
      確記載「興建眷舍列入營管」（詳後述），可見系爭土地
      之管理機關陸軍第一營產管理所與田齊已經約定田齊所興
      建系爭房屋之性質係屬眷舍並列入營管，而上開眷舍管理
      辦法第73條第1項已規定自費在眷村範圍內建築之房舍，
      嚴格禁止出租或轉讓圖利，復於同條第2項規定上開房舍
      ，於不需使用時應無條件交還各眷舍管理單位接管（詳後
      述）；再審酌田齊係因田齊之官兵任職關係，而獲准於國
      有之系爭土地上興建系爭房屋作為眷舍使用，其目的在解
      決無法提供眷舍之問題，使官兵得安心盡其職責，是倘田
      齊喪失其與所屬機關之任職關係，或死亡、或有其他無需
      使用眷舍，如田齊將系爭房屋出租或轉讓之情形時，應認
      田齊已無繼續使用系爭房屋之需要，田齊應將系爭房屋交
      還管理機關。復因土地與房屋雖為各別之不動產，各得單
      獨為交易之標的，但房屋性質上不能與土地使用權分離而
      存在，亦即使用房屋必須使用該房屋之地基，故田齊應將
      眷舍即系爭房屋交還管理單位時，亦需將該眷舍所坐落之
      系爭土地一併返還，堪認田齊有上開眷舍管理條例第73條
      第1項規定之出租或轉讓圖利情事時，應認依其借貸目的
      ，已使用完畢，田齊即無繼續占用該眷舍所在土地之正當
      權源。
（二）田齊於67年6月2日將系爭房屋以68萬元之對價出售與被告
      戊○○，有不動產買賣契約書附卷可查（本院卷第71頁至
      第75頁），依該不動產買賣契約第三條第5款約定，田齊
      應於67年6月17日點交房屋，而田齊原設籍台北市中山區
      ○○○路611巷39號，即系爭房屋原門牌號碼處，嗣於67
      年6月28日將戶籍遷入台北市○○區○○路34號（本院卷
      第24頁之戶籍謄本），被告戊○○、己○○○及庚○○則
      分別於76年及89年間即遷入系爭房屋（本院卷第32頁之戶
      籍謄本），被告甲○○復於89年4月1日向被告庚○○承租
      系爭房屋，被告甲○○擔任法定代理人之被告立公司及
      三峰公司並即在系爭房屋處營業，已如前述，堪認田齊已
      於67年6月17日將系爭房屋交付被告戊○○使用。田齊既
      將系爭房屋以68萬元之對價轉讓交付被告戊○○，即該當
      系爭眷舍管理辦法第73條第1項規定之轉讓圖利，依前所
      述，田齊已無繼續使用系爭土地之正當權源，經田齊占有
      使用之被告戊○○，及經被告戊○○同意占用之被告己○○○、庚○○、乙○○，暨經被告庚○○同意占用之被告
      甲○○、立公司及三峰公司，均無占用系爭房屋所在如
      附圖所示甲、乙、丙之系爭土地之正當權源，嗣被告甲○○、立公司及三峰公司分別於97年8月9日及同年6月7日
      遷出，系爭土地之管理機關即原告主張現占有人即被告己○○○、戊○○、庚○○、乙○○應自系爭房屋所坐落如
      附圖所示之甲、乙、丙部分之系爭土地遷離，即屬可取。
      至原告主張被告甲○○、立公司及三峰公司亦應遷離部
      分，因被告甲○○、立公司及三峰公司現已遷離系爭土
      地，非系爭土地之現占有人，原告請求其等遷離並返還土
      地，即無可取。又原告主張被告己○○○、戊○○、庚○○、乙○○應將系爭土地返還原告部分，因系爭房屋不能
      併予返還（詳後述），且被告亦無拆除系爭房屋之權能，
      而返還土地係指移轉土地占用之謂，故返還土地必須排除
      地上房屋或將地上房屋併予返還，始能達成交還土地之目
      的而使原告得以占有使用，被告既不能僅將如附圖甲、乙
      、丙部分之系爭土地移轉占有，原告此部分主張即屬執行
      不能，自無可取。
（三）系爭土地之管理機關陸軍第一營產管理所於54年間撥地准
      由有眷無舍官兵即田齊在系爭土地上自費興建如附圖所示
      甲、乙、丙所示之系爭房屋，則系爭房屋應屬由田齊出資
      建築房屋，不基於他人既存權利，而獨立原始取得系爭房
      屋之所有權，系爭房屋復於59年10月20日登記為田齊所有
      ，已如前述，並有建築改良物登記簿及台北市建物登記第
      二類謄本等件為證（本院卷第22頁至第23頁），堪認田齊
      確為系爭房屋之所有權人，原告主張系爭房屋之所有權人
      為中華民國，其得以管理機關行使權利，即無可取。原告
      雖主張依土地使用權證明書及眷舍管理辦法第73條規定系
      爭房屋為國家所有云云。查系爭土地於54年間之管理機關
      陸軍第一營產管理所於54年5月間出具之土地使用權證明
      書上記載：「…興建眷舍列入營管」、「茲有田齊擬在本
      所管理台北縣（市○○○○段土地面積175平方公尺（伍
      拾參坪）興建列入營管」，依其文義，僅是將田齊興建之
      系爭房屋列入眷舍管理，難認有田齊係以國家為系爭房屋
      之所有權人為國家興建不動產之意；再依國防部50年11
      月10日制定之上開眷舍管理辦法第73條第1項及第2項規定
      ：「凡未配眷舍經奉准劃撥營公地或奉准在眷村範圍內自
      費建築之房舍一律視為營產列管，嚴禁出租或轉讓圖利。
      前項自費公地建築之房舍，于不需使用時應無條件交還各
      眷舍管理單位接管」（本院卷第93頁之國防部50年11月10
      日令，及第37頁、第18至第19頁、第131頁之系爭眷舍管
      理辦法），核其所謂「一律視為營產列管」，應是將田齊
      所自費興建之系爭房屋擬制為營產列入管理，其重點係在
      於管理，非重在所有權歸屬之訂定；又陸軍第一營產管理
      所出具上開土地使用權證明書，係為田齊申請建築執照，
      此由上開土地證明書記載：「…業經本所完全承認為申請
      建築執照特予證明」（本院卷第18頁至第19頁），且系爭
      房屋亦確由田齊擔任業主興建，有營造執照申請書在卷可
      稽（本院卷第206頁），則若系爭房屋由國家原始取得所
      有權，田齊僅是為國家興建，原告何需出具上開土地使用
      權證明書供田齊申請建築執照，應是要求田齊以國家為起
      造人興建系爭房屋；再系爭房屋之房屋稅係由田齊繳納（
      本院卷第60頁之房屋稅繳款書），而房屋稅係向房屋所有
      權人徵收（房屋稅條例第4條第1項規定參照），且原告就
      系爭房屋早已造列眷戶名冊（本院卷第242頁），可見原
      告早已知悉系爭房屋之存在，卻從未主張其為所有權人需
      繳納房屋稅，實難認原告為系爭房屋之所有權人；至原告
      持有之黃埔新村眷戶名冊固將田齊所興建之系爭房屋列入
      （本院卷第242頁），然以此僅能認為原告將系爭房屋列
      入眷戶名冊予以管理，仍不能推認田齊係為國家興建系爭
      房屋；另台北市政府地政科54年11月5日北市地權字第
      8162 號函所載「產權係屬國有管理機關為空軍總司令部
      」，係指包括系爭土地在內之台北市○○○段353地號及
      351地號土地之所有權為國家所有（本院卷第215頁），非
      指系爭房屋之所有權。又系爭房屋雖於90年7月3日經台北
      市政府地政處列冊管理（本院卷第111頁之建築登記公務
      用謄本），但以此亦不能認定系爭房屋為國家所有。原告
      主張其為系爭房屋之所有權人，與田齊間就系爭房屋存有
      使用借貸契約，並依所有權權能及使用借貸契約，請求被
      告甲○○、己○○○、戊○○、庚○○、立公司及三峰
      公司自系爭房屋包括如附圖所示甲、乙、丙部分遷讓，被
      告己○○○、立公司、三峰公司及甲○○應給付原告相
      當於租金之不當得利或相當於租金之損害賠償，即無可取
      。
（四）被告雖抗辯田齊係以行使地上權之意思占用系爭土地，被
      告庚○○受讓後亦以行使地上權之意思占用，已因時效取
      得地上權有權占用系爭土地云云，惟按占有他人之土地，
      雖得依民法第772條準用第769條及第770條規定時效取得
      地上權，惟不動產物權，依法律行為而取得設定、喪失、
      及變更者，非經登記，不生效力（民法第758條規定參照
      ），因時效取得地上權登記請求權者，不過有此請求權，
      在未依法登記為地上權人以前，仍不得據以對抗土地所有
      人，而謂其為有權占有。又占有人之占有，縱已具備時效
      取得地上權之要件，倘在土地所有權人或管理權人依民法
      第767條規定提起訴訟後，始向管轄地政機關聲請登記者
      ，受訴法院毋庸就占有人是否具備時效取得地上權登記之
      要件，為實體上裁判。經查，系爭土地上尚未有地上權登
      記，且於原告提起本件訴訟前，被告亦未向地政機關請求
      登記為地上權人，依上開說明，被告充其量不過有此請求
      權，在被告未依法登記為地上權人以前，仍不得據以對抗
      土地所有人而謂其係有權占有，本院已毋庸就占有人是否
      具備時效取得地上權登記之要件為審酌，況且，被告庚○○雖占用系爭土地上已逾二十年，然其等並未證明其係基
      於地上權人之意思占有系爭土地。是本件被告等抗辯其可
      因時效取得地上權，非屬無權占有云云，自不可取。被告
      復抗辯其系善意信賴系爭房屋之所有權登記，而善意占有
      系爭房屋，自得合法行使權利云云。然被告所無權占用者
      為系爭土地，並非系爭房屋，自無善意信賴系爭房屋之登
      記而成為有權占用系爭土地；再系爭房屋雖自五十年間起
      即坐落在系爭土地，已如前述，而民法第952條及第943
      條雖規定，善意占有人，依推定其為適法所有之權利，得
      為占有物之使用及收益；占有人於占有物上行使權利，推
      定其適法有此權利。惟占有權利推定，對於真實權利人可
      能造成相當損害，其適用應受限制，因占有權利推定，乃
      基於權利概然性為基礎，基於占有之表彰本權機能而生，
      故其推定應以對於所有人或移轉占有之前占有人以外之第
      三人關係為前提，就已登記之不動產，其物權無本條之適
      用，因民法就不動產以登記為物權之表徵，則不動產物權
      如經登記，其權利人均得以登記為反證而推翻占有人權利
      之推定，故不動產占有權利之推定而言，僅在未登記之不
      動產與以不動產為標的之債權，方能受本條之推定，就已
      登記之不動產，占有人不得執民法第943條對該不動產物
      權登記名義人，主張其於占有物上行使之權利，推定其適
      法有此權利。系爭土地已登記為中華民國所有，被告即不
      得以其以所有人之意思行使權利，依民法第943條規定，
      受適法有此權利之推定，被告既無受適法權利之推定，即
      無民法第952條得為占有物之使用收益規定之適用。況查
      ，據卷附之不動產買賣契約書第一條約定：「乙方（田齊
      ）將所有之住房坐落於台北市中山區○○○段三五一之三
      八地號，經軍方同意使用之公地。如副本土地使用同意書
      所載即建物……」，及第四條約定：「爾後如土地所有人
      公告出售。若須乙方具名簽章協助。及無論取得土地與否
      ，能辦理房屋過戶時，乙方均不推諉無條件應負義務」，
      及上開土地使用權證明書已明確記載田齊所建之系爭房屋
      係屬眷舍，已如前述，堪認被告戊○○當知悉系爭土地係
      國家撥由田齊興建眷舍即系爭房屋之用，且系爭房屋並須
      列入營管，不能自由辦理所有移轉登記，則被告戊○○自
      田齊受讓系爭房屋所有權時，是否仍善意信賴其能合法占
      用系爭土地，亦非無疑。被告戊○○復抗辯系爭房屋為國
      宅並非眷舍云云，然查，上開土地使用權證明書已載明「
      興建眷舍列入營管」之字樣，並無被告戊○○所述係依國
      民住宅條例興建國宅之字樣，足見系爭房屋之性質係屬眷
      舍，被告此部分抗辯，顯無可取。被告復抗辯系爭房屋所
      在之黃埔新村眷舍發生轉讓、出租或繼承之情況相當多，
      不能因此認定被告已無權占用系爭土地云云，惟被告是否
      有權繼續占用系爭土地，應視雙方約定內容包括約定期限
      、借貸目的等及是否有終止事由而定，自不能以原告尚未
      處理其他亦發生轉讓、出租或繼承之眷舍，即認被告可合
      法占用系爭土地。至被告抗辯系爭房屋非屬公款興建，非
      屬上開眷舍管理辦法第2條規定之眷舍，自無系爭眷舍管
      理辦法之適用部分，然查，系爭眷舍管理辦法第73條第1
      項已針對凡未配眷舍經奉准劃撥公地或奉准在眷舍範圍內
      自費建築之房舍為規定，自無由僅依系爭眷舍管理辦法第
      2條規定之眷舍定義，認定系爭房屋無系爭眷舍管理條例
      之適用。被告此部分抗辯，均無可取。被告甲○○、立
      公司、三峰公司復抗辯其是向被告庚○○承租系爭房屋而
      占用系爭土地云云，然查，被告庚○○就系爭土地並無合
      法使用權源，則被告甲○○、立公司、三峰公司雖係基
      於其與被告庚○○間之租賃關係而占用系爭土地，仍不能
      執該租賃契約，對原告抗辯其為有權占有。被告甲○○、
      立公司及三峰公司雖抗辯系爭房屋登記為田齊所有，其
      不知系爭房屋係由國家撥地准由田齊在國有土地上興建眷
      舍云云，然查，被告甲○○、立公司及三峰公司已自陳
      ，被告庚○○已提供其被告戊○○與田齊之不動產買賣契
      約書等情，則依該不動產買賣契約書第一條及第四條約定
      ，其應知悉系爭房屋係坐落在國有土地上，且有不確定能
      辦理所有權移轉登記之原因存在，被告甲○○、立公司
      及三峰公司抗辯其不知系爭房屋坐落在國有土地上，即無
      可取。
（五）按因故意或過失，不法侵害他人之權利者，負損害賠償責
      任，數人共同不法侵害他人之權利者，連帶負損害賠償責
      任，民法第184條第1項及第185條第1項前段分別定有明文
      。無權占有他人之土地，係侵害該土地所有人之所有權，
      應構成侵權行為，被害人對於侵權行為人得請求賠償相當
      於租金之損害（最高法院61年台上字第1695號判例、67年
      台上字第3622號判例參照）。本件被告既有共同無權占用
      原告管理之系爭土地，原告自得依侵權行為請求被告己○○○、立公司、三峰公司、甲○○連帶賠償自92年8月1
      日起至其遷讓系爭土地之日止相當於租金之損害賠償。次
      按土地法第97條第1項固規定：「城市地方房屋之租金，
      以不超過土地及其建築物申報總價額年息百分之十為限」
      ，基地租用之租金，依土地法第105條規定，亦準用上開
      第97條第1項之規定。土地法第97 條第1項所謂之土地價
      額，係指法定地價而言（土地法施行細則第25條定有明文
      ），而依土地法第148條規定，法定地價係指土地所有權
      人依土地法所申報之地價。惟公有土地，以各宗土地之公
      告地價為申報地價，免予申報（平均地權條例施行細則第
      21條規定參照）。惟被告甲○○自89年4月1日起向被告庚○○承租系爭房屋，被告立公司、三峰公司即在系爭房
      屋處營業，非供居住使用，已如前述，並有營業登記資料
      公示查詢、立公司招牌、公司變更登記資料查詢、台北
      縣政府營利事業登記證、台北市政府營利事業登記證為證
      （本院卷第25頁至第27頁、第29頁至第30頁、第222頁至
      第224頁），迄立公司及三峰公司於97年6月7日遷出系
      爭房屋，現已作為住家使用，亦經本院履勘現場製有勘驗
      測量筆錄附卷可參（本院卷第140頁至第141頁），而系爭
      土地與房屋在性質上不能分割，可見系爭土地自89 年4月
      1日至97年6月7日間亦是作為營業之用，故被告己○○○
      、甲○○、立公司及三峰公司將系爭土地作為商業使用
      ，得以營商享受商業上之特殊利益，非一般供住宅用之房
      屋可比，其所受相當於租金之損害賠償，毋庸受土地法第
      97條第1項規定之限制。
（六）次查，系爭土地鄰二線巷道、附近多為大樓，環境相當安
      靜，有勘驗測量筆錄附卷可查（本院卷第140頁至第141頁
      ），系爭土地復位在台北市○○○路○段，處於敦化北路
      、復興北路、民族東路等路段間，臨近松山機場、捷運中
      山店，附近有五常國中、五常國小、中山國中，並有敦北
      公園，亞洲企業中心、便利商店、銀行等，附近交通相當
      繁忙，生活及商業活動機能佳，有系爭土地位置圖及照片
      為證（本院卷第39頁、第157頁至163頁），本院審酌系爭
      土地之坐落位置、工商業繁榮程度，及被告甲○○向被告
      庚○○承租系爭房屋作為被告立公司及三峰公司營業用
      ，每月租金為45,000元（本院卷第54頁至第59頁、第61
      頁至第67頁之房屋租賃契約書），則自92年8月1日至97年
      6月7日間，每月相當於租金損害賠償應以45,000元計算應
      屬允當，自97年6月8日起，每月相當於租金之損害賠償則
      以申報地價百分之七計算為適當，即自97年6月8日起，每
      月之損害賠償為申報地價乘以占用面積乘以年息百分之七
      除以十二個月計42,338元（每平方公尺申報地價44,500(
      本院卷第34頁之公告現值及公告地價查詢表、第113頁之
      土地登記公務用謄本)) ×占用面積163.1×7%÷
      12=42,338.104，小數點以下均下捨五入）。爰依被告占
      用系爭土地之所得利益、上開租金認定標準、申報地價、
      占用面積，計算被告應給付之損害賠償：（1）自92年8月
      1日起至95年11月12日間之損害賠償金額為1,773,000元{
      每月損害45,000×占用期間〔5+12+12+（10+12/30）〕=
      1,773,000}，原告主張被告己○○○、立公司、三峰公
      司負連帶賠償責任，即屬可取；（2）自95年11月13日起
      至96年12月31日間之損害賠償金額為612,000元{每月損害
      45,000×占用期間〔1+（18/30）+12〕｝= 612,000}，原
      告主張被告己○○○、立公司、三峰公司及甲○○應就
      此部分損害負連帶賠償，亦屬可取；（3）自97年1月1日
      起至97年6月7日止之損害賠償金額為235,500元{每月薪資
      45,000×占用期間〔5+（7/30）〕=235,500}，原告主張
      被告己○○○、立公司、三峰公司及甲○○應就此負連
      帶賠償責任，為屬可取；（4）97年6月8日起至97年8月9
      日之損害賠償額為87,089元{每月賠償額42,338×占用期
      間〔（23/30）+1+（9/31）〕=87,089}，原告主張被告己○○○及甲○○應就此負連帶賠償責任，係屬可取；（5
      ）自97年8月10日起每年之損害賠償金則為508,056元（每
      月損害賠償42,338×12=508,056），原告主張被告己○○○應負損害賠償責任，自屬可取。另原告主張依民法第
      179條規定請求被告返還相當於租金之不當得利部分，本
      件被告無權占用原告管理之系爭土地可獲得相當於租金之
      利益（最高法院61年台上字第1695號判例參照），而被告
      無正當權源所獲得相當於租金之利益，即如上開損害賠償
      額所示，原告依民法第179條規定僅能請求各該被告給付
      如上開之不當得利。
五、綜上所述，原告依民法第767條規定，請求被告戊○○、己○○○、庚○○、乙○○，應將坐落系爭土地上如附圖甲（
    主建物48.81平方公尺、乙（主建物18.29平方公尺）及丙（
    庭院、車庫96平方公尺）部分所示，面積合計163.1平方公
    尺之系爭土地返還原告；及依民法第179條、第184條第1項
    、第185條第1項規定，請求被告己○○○、立公司、三峰
    公司連帶給付自92年8月1日起至95年11月12日止之損害賠償
    金1,773,000元，請求被告己○○○、立公司、三峰公司
    、甲○○連帶給付自95年11月13日起至96年12月31日之損害
    賠償金612,000元，及自97年1月1日至97年6月7日止之損害
    賠償金235,500元，合計847,500元（612,000＋
    235,500=847,500）；請求被告己○○○、甲○○連帶給付
    自97年6月8日起至97年8月9日止之損害賠償金87,089元；及
    請求己○○○給付自97年8月10日起至遷離系爭土地之日止
    ，按年給付損害賠償金508,056元，為有理由，應予准許，
    逾此部分之請求，則屬無據，應予駁回。
六、兩造分別陳明願供擔保請准宣告假執行及免假執行，關於原
    告勝訴部分，核無不合，爰分別酌定相當之擔保金額准許之
    。至原告敗訴部分，其假執行之聲請失所附麗，應予駁回。
七、本件事證已臻明確，兩造其餘攻擊或防禦方法，經本院審酌
    後，認均與本件之結論無涉，茲不予論述，併予敘明。
八、據上論結，本件原告之訴一部有理由，一部無理由，依民事
    訴訟法第79條、第85條、第390條第2項、第392條第2項，判
    決如主文。
中    華    民    國    98    年    5     月    6     日
                  民事第三庭    法  官  黃書苑
以上正本係照原本作成。
如對本判決上訴，須於判決送達後二十日之不變期間內，向本院
提出上訴狀。
中    華    民    國    98    年    5     月    6     日
                                 書記官 蔡月女


司法院資訊處製作；財團法人民間司法改革基金會備份。
